臺灣桃園地方法院刑事交通事件裁定　　 93年度交聲字第450號
原處分機關　交通部公路總局新竹區監理站中壢監理所
異　議　人　甲○○　男　25歲.
　　　　　　　　　　國民
上列異議人即受處分人因違反道路交通管理處罰條例案件，對於
交通部公路總局新竹區監理所中 壢監理站民國九十二年十月三十
日壢監裁字第裁五三－Ｄ一Ａ八一二二五二號及九十二年十月二
日壢監裁字第五三－Ｄ一Ａ八一二二五三號違反道路交通管理事
件裁決書所為之處分（原舉發通知單案號：桃園縣政府警察局桃
警局交字第Ｄ一Ａ八一二二五二、Ｄ一Ａ八一二二五三號），聲
明異議，本院裁決如下：
    主  文
聲請駁回。
    理  由
一、聲明異議意旨略以：異議人於九十二年四月十六日駕駛ＵＺ
　　Ｅ－四六一號機車，行經桃園縣楊梅鎮○○街八十七巷路口
　　，為警逕行舉發，舉發通知單異議人未簽名也未附照片，舉
　　發違規情節亦與事實不符，兩次裁決書處罰條款差異甚大，
    爰具狀聲明異議等語。
二、按受處分人不服道路交通管理處罰條例第八條所定主管機關
    所為之處罰者，得於接到裁決書之翌日起二十日內，向管轄
    地方法院聲明異議，道路交通管理處罰條例第八十七條第一
    項定有明文，又交通法庭認聲明異議不合法律上之程式，且
    無從補正者，應以裁定駁回之，道路交通案件處理辦法第十
    八條亦定有明文。
三、經查，本件異議人即受處分人甲○○分別於民國九十二年十
    月十五日及九十二年十一月十一日，收受原處分機關交通部
    公路總局新竹區監理所中壢監理站九十二年十月二日壢監裁
    字第裁五三－Ｄ一Ａ八一二二五三號裁決書及九十二年十月
    三十日壢監裁字第裁五三－Ｄ一Ａ八一二二五二號裁決書，
    此有交通部公路總局新竹區監理所中壢監理站送達回執聯影
    本二紙附卷可稽，則異議人如對原處分機關之裁決不服，欲
    聲明異議，其二十日之合法提出異議期間，就前者言，應自
    九十二年十月十六日（即其收受裁決書之翌日）起算至同年
    十一月五日止（原本期間之末日為九十二年十一月四日，該
    日為星期二，惟異議人住所在桃園縣楊梅鎮，故應扣除在途
    期間一日）；就後者言，應自九十二年十一月十二日（即收
    受裁決書之翌日）起算至同年十二月二日止（原本期間之末
    日為九十二年十二月一日，該日為星期一，惟異議人住所在
    桃園縣楊梅鎮，故應扣除在途期間一日）。從而，異議人遲
    至九十三年九月九日始向本院提出聲明異議狀，此有聲明異
    議狀之本院收狀日期戳章在卷可查，則異議人提出本件聲明
    異議顯然逾期，不合法律上程式，且無從補正，揆諸前述說
    明，自應將其異議駁回。
四、附帶但必須提及者，本案雖因程序上不合法，應予駁回，惟
    不表示原處分機關之裁決為適法正當。首先，原處分機關以
    Ｄ一Ａ八一二二五二號、Ｄ一Ａ八一二二五三號兩張裁決書
    均有「不服（或拒絕）稽查而逃逸」之處罰，有違一行為二
    罰之違法，同意同意撤銷後者之此部分處分，固值贊同。惟
    本案此部分所以違法者，除有違同一「不服稽查而逃逸」之
    行為，遭重覆處罰外，尚有其他重覆處罰之情事，及依法不
    得逕行舉發之違規行為，而違法逕行舉發之情。按汽車駕駛
    人之行為有左列情形之一，當場不能或不宜攔截製單舉發者
    ，得對汽車所有人逕行舉發處罰：（一）闖紅燈或平交道。
    （二）搶越行人穿越道。（三）違規停車而駕駛人不在場。
    （四）不服指揮稽查而逃逸，或聞消防車、救護車、警備車
    、工程救險車之警號不立即避讓。（五）違規停車或搶越行
    人穿越道，經各級學校交通服務隊現場導護人員簽證檢舉。
    （六）其他違規行為經以科學儀器取得證據資料者。前項逕
    行舉發，應記明車輛牌照號碼、車型等可資辨明之資料，查
    明汽車所有人姓名或名稱、住址後，製單舉發處罰之。九十
    一年七月三日增訂，同年九月一日施行生效迄今之道路交通
    管理處罰條例第七條之二第一、二項分別定有明文。本院以
    為，此等「逕行舉發」事由之規定，因為非當場舉發，原上
    受舉發之違規者無從當場得知違規事由及情狀，且因舉發之
    警察機關無從給予受舉發之人民陳述意見之機會，係對於人
    民基本權之限制及侵害，實有必要限縮，使限於重大且急迫
    性之違規事由，且因係對於人民訴願、訴訟基本權重大之侵
    害，形式上並應遵守憲法法律保留原則（國會保留）之要求
    ，不宜透過概括授權之方式，由行政機關制定之，是過去制
    定於裁處細則第二十三條之相類規定即有違法、違憲之虞。
    立法者於九十一年七月三日增訂本條例第七條之二，而將刪
    除前之裁處細則第二十三條之內容修正移列，內政部及交通
    部進而將原裁處細則第二十三條之規定，於九十一年八月三
    十日配合刪除，想係基於前述法律保留原則之考量，值得贊
    揚。又既然「當場舉發」始為常態之舉發程序，則非常態之
    「逕行舉發」事由，解釋即應限於前述道路交通管理處罰條
    例第七條之二第一項明定之事由為限，舉發機關並應遵守同
    條第二項所定之應記明車輛牌照號碼、車型等可資辨明之資
    料，查明汽車所有之姓名或名稱、住址後，始得製單舉發之
    。尤有甚者，此等逕行舉發之事由，因為剝奪當事人事前陳
    述意見之機會，自應有更為精確之證據，以及符合更大之公
    益需求，該條第一項第一至五款所以列舉限於特定違規事由
    ，始得逕行舉發，至於列舉事由以外之其他違規行為，同條
    項第六款即明定舉發機關應提出「經以科學儀器取得證據資
    料者」之證據，換言之，如舉發機關提不出「以科學儀器取
    得之證據資料」以證其所舉發之其他違規行為，自不得僅憑
    舉發員警之片面說詞為證據，以保障舉發機關可能故意濫用
    本條項，或係因誤記、錯記所導致之可能違誤舉發行為。查
    本院傳喚證人即當日舉發異議人之警員呂星奇結證稱（略以
    ）：我當時跟同事執行機車車巡，行經福德街時看到異議人
    機車之機車騎士未戴安全帽，機車是從福德街，跟我不同向
    ，我迴轉要取締他未戴安全帽，他應該是聽到警車的聲音，
    我認為也有看到我，我在後按喇叭示意他停車，他不停車繼
    續行使到永美路及福德街口，剛好是紅燈，我想他會停下來
    ，結果他仍然闖紅燈離開，我就沒有再追他，所以開不服取
    締、闖紅燈、未戴安全帽，但未戴安全帽部分的不服取締，
    我們已經同意監理站的撤銷等語（參見本院九十三年十一月
    十七日訊問筆錄）。足認本案係逕行舉發，且證人無法提出
    其他證明異議人違規之證據。而異議人對於為逃避取締而不
    惜闖紅燈之行為固不否認，惟否認其當日未戴安全帽等語（
    同參見本院九十三年十一月十七日訊問筆錄）。是原處分至
    少尚有以下兩者違法之情。原處分機關應慎重思考本案裁決
    處分之適法性，依職權一併撤銷其他違法處分，以維人民合
    法權益及合憲秩序：
（一）違法「逕行舉發」非道路交通管理處罰條例第七條之二第
    　一項第一至五款所列舉之違規事由，又無同條第一項第六
      款所明定之「科學儀器取得之證據資料」以證明之。是Ｄ
      一Ａ八一二二五二號裁決書之「未依規定戴安全帽」之處
      分，有違法舉發之情，應依職權撤銷，以符依法行政原則
      為宜。
（二）異議人顯係為逃避取締而闖紅燈逃逸，此係以一行為，分
    　別違反不得闖紅燈及不得不服取締之規定，雖同屬得逕行
      舉發之法定事由，惟異議人係以一行為同時違反兩項違規
      規定，原處分機關既然明知違反「一行為不二罰原則」所
      為處分違法，自不得僅係機械法以同一逃逸行為遭處罰兩
      次，更應探究異議人係比同一行為同時違法不得闖紅燈及
      不服取締之規範，應僅從一情節較重之闖紅燈行為處罰，
      是Ｄ一Ａ八一二二五三號裁決書上所為「不聽勤務人員制
      止」之處罰，亦同屬違法一行為不二罰原則，而有違法，
      應依職權撤銷，以符依法行政原則為宜。
五、據上論斷，應依道路交通案件處理辦法第十八條前段裁定如
    主文。
中    華    民    國    94    年    3    月     30    日
                          臺灣桃園地方法院交通法庭
                              法  官  錢  建  榮
以上正本證明與原本無異。
如不服本裁定，應於裁定送達後5 日內向本院提出抗告狀。
　　　　　　　　　　　　　　　書記官　劉  寶  霞
中    華    民    國    94    年    4    月     6     日
